臺灣桃園地方法院民事判決　　　　　　　99年度訴字第1284號
原　　　告　廖振根
訴訟代理人　廖婷慧
被　　　告　聯邦商業銀行股份有限公司北中壢分行
法定代理人　蔣冰清
訴訟代理人　林翠昭
被　　　告　羅珮紋
共　　　同
訴訟代理人　呂康德律師
上列當事人間損害賠償事件，本院於民國100 年5 月6 日言詞辯
論終結，判決如下：
    主      文
原告之訴及假執行之聲請均駁回。
訴訟費用由原告負擔。
    事實及理由
一、按訴狀送達後，原告不得將原訴變更或追加他訴。但請求基
    礎事實同一者，不在此限，民事訴訟法法第255 條第1 項第
    3 款定有明文。原告原起訴時係依信託法第35條、民法第54
    4 條、第184 條及第188 條規定請求：被告應連帶給付原告
    美金3 萬元（折合新臺幣97萬4,100 元）及自民國97年1 月
    15日起至清償日止，按年息5%計算之利息；嗣於100 年1 月
    21日具狀追加消費者保護法第51條為請求權基礎，並變更聲
    明為：(一)被告應給付原告新臺幣（下同）97萬4,100 元及自
    97年1 月15日起至清償日止，按年息5%計算之利息。(二)被告
    應給付原告60萬元。被告雖表示不同意原告追加，惟查原告
    前揭追加懲罰性賠償金60萬元部分，亦係基於其起訴主張之
    原告經被告聯邦商業銀行股份有限公司北中壢分行（下稱被
    告銀行）理財專員即被告羅珮紋推薦購買雷曼兄弟「農華富
    貴連動債」之基礎事實，按諸上揭規定，其請求之基礎事實
    同一，核與前揭法律規定相符，自應准許。
二、原告主張：
  (一)原告於97年1 月15日因美金定存到期，遂至被告銀行欲辦理
    續存，被告銀行之理財專員即被告羅珮紋主動推薦原告購買
    雷曼兄弟「農華富貴」100%保本連動債商品（下稱系爭連動
    債），然因原告早已退休，故在理財規劃上一向以穩健保守
    為考量，且因外匯定存利息較高，故理財方式多以外匯定存
    為主。被告羅珮紋因知原告有外匯定存存款，故經常主動致
    電原告推薦金融商品，原告從未向被告羅珮紋要求提供金融
    商品訊息。原告外匯定存到期當日，原欲續存美金，但被告
    羅珮紋卻勸說目前美金定存利率低，還不如購買100%保本之
    金融商品來得划算，除了100%保本外，萬一到期沒賺到錢，
    至少也可擁有5%之配息云云。被告羅珮紋於當時並提供原告
    「老客戶購買金融商品手續費優惠」利多誘因，原告在其強
    力推銷勸說下，當場直接購買系爭連動債，並填寫系爭連動
    債商品申購書及商品說明暨風險預告書（下稱系爭風險預告
    書），而上開2 文件均係購買當日現場才看到，並未享有證
    券投資信託及顧問法第60條第1 項及證券投資信託及顧問法
    全權委託管理辦法第17條規定所謂的「7 日以上」合理審閱
    期間，是被告上開所為顯有違反消費者保護法第11條之1 規
    定。
  (二)依信託業法第22條、第23條規定，被告銀行應盡受託人之善
    良管理人之注意義務，然被告未盡善良管理人之責，原告亦
    得依信託法第18條規定撤銷委託行為，請求回復原狀：
    1.被告羅珮紋販售系爭連動債時僅大致解說內容，且僅強調
      到期100%保本及年利率報酬較美金定存年利率高。就英文
      附件部分則完全未說明，整個銷售過程從未提到最大風險
      為喪失所有本金。被告羅珮紋亦僅提醒原告中途提前贖回
      可能損及本金之風險、期滿贖回後匯兌損失之風險，全未
      提醒注意如中文說明書中第4 頁所載之第5 項「信用風險
      」及第8 項「受連結標的影響之風險」（其中提到包含破
      產事件）及第12項「潛在利益衝突」。原告直至雷曼兄弟
      倒閉事件發生後，經請教諳英文者，始發現系爭風險預告
      書之中英文資訊內容不對稱。若依被告銀行在其中文商品
      說明書第4 項所載之「其他約定事項」第1 條：「…依發
      行機構提供之英文說明書為準」此項約定，在英文附件中
      竟隻字未提第4 頁所載之第5 項「信用風險」、第8 項「
      受連結標的影響之風險」及第12項「潛在利益衝突」等。
      且於英文附件中亦無「到期100%保本」之任何說辭，被告
      銀行竟於中文說明中載明，被告上開所為顯誤導原告購買
      系爭連動債之意思判斷。
    2.原告購買系爭連動債當日，整個銷售過程僅約20至30分鐘
      即完成。購買前原告非但無定型化契約足夠之審閱期間外
      ，被告羅珮紋亦未作英文部分說明，未解釋商品獲利公式
      ，也未作任何風險評估，僅強調為「100%保本」的商品，
      甚且被告羅珮紋竟指示原告依其所勾選處簽名及填寫，其
      他部分則由被告羅珮紋自行幫原告完成信託交易申請書及
      系爭風險預告書攸關原告權益之選項及蓋章，被告羅珮紋
      顯為推銷金融商品而罔顧原告權益，而上開勾選項目亦有
      諸多非原告本人之意願，同時侵犯原告之權益，況原告當
      時並未請求被告羅珮紋代原告勾選。又原告所填寫之信託
      交易申請書及系爭風險預告書中，從未提及系爭連動債在
      遇到風險時之受償順位，而係在雷曼兄弟破產事件發生後
      ，被告銀行始發出聲明稿謂：「您透過本行特定金錢信託
      投資的雷曼兄弟連動債為無擔保優先順位受償債券（Seni
      or unsecured debt ），其受償順位原則上列在有擔保優
      先順位債券之後，…」，此訊息本應屬原告購買系爭連動
      債前被告應告知原告之公開資訊，然被告竟待雷曼兄弟破
      產後始發聲明稿，顯未盡善良管理人之責。
    3.系爭連動債原DM中僅提供「到期100%保本」之資訊，未提
      及風險，且DM中所載之發行日期為97年1 月31日、到期日
      為99年1 月31日，此與系爭風險預告書首頁中所載之發行
      日期及到期日均不同，兩者相差半個月，此應為被告銀行
      為促使商品投資者趕著購買之誤導行銷手法。又被告銀行
      除提供每月投資收益對帳單外，於原告投資期間，被告並
      未在其網站或相關理財刊物上公開提供系爭連動債之即時
      損益訊息及發行機構之財務徵信資訊，而該對帳單僅顯示
      投資商品之淨值，完全無任何有關雷曼兄弟公司營運現況
      及投資標的物現狀損失分析之公開資訊。況原告為71歲之
      老人，實際上不熟悉亦不習慣上網查資訊，而被告銀行之
      對帳單及通知書均係以平信寄送，原告有數次未收到相關
      資訊之經驗。
    4.系爭風險預告書首頁中所載「連結標的」一項僅列出連結
      標的物，未列出各細項連結標的物之投資公司為何？又雷
      曼兄弟公司複雜之公司營運結構及細部法規，對一般投資
      人來說絕不可能輕易理解，被告銀行於系爭風險預告書中
      亦未提及關於雷曼兄弟相關企業此部分，被告銀行顯有隱
      匿此一應公開之資訊。被告羅珮紋亦未向原告說明或提醒
      依英文說明書第4 頁之「證明文件（Documentation ）」
      項目中提及敘述說明的部分須與每次更新修定之「基本詳
      件（Base Prospectus ）」一起閱讀，而此說明書中所述
      之條款和情況將以「證明文件（Documentation ）」為主
      要影響，原告於購買系爭連動債後亦從未收到相關參考資
      訊，顯然被告銀行隱藏部分公開資訊而影響投資人對該投
      資商品發行機構財務狀況及真實情勢之了解。
    5.又依證券投資信託及顧問法第7 條、第8 條及證券投資信
      託事業管理規則第19條、第22之2 條規定，被告應於投資
      期間，隨時注意原告所購買之金融商品風險變化情況，適
      時通知原告，提供規避風險之資訊，如此始可認有盡受任
      人之善良管理人注意義務。依「有關雷曼兄弟申請破產保
      護之報導摘要」內容可知，雷曼兄弟自96年2 月26日起至
      97年9 月15日破產為止，市場上陸續有相關新聞報導該公
      司因美國次級房貸等影響，導致股價下挫、發行之債券信
      貸評比調低及裁減員工等重大訊息，又美國之三大信評公
      司為標準普爾、穆迪及惠譽，而依97年3 月22日華爾街日
      報所載：標準普爾將雷曼兄弟評級前景列為負面；97年4
      月1 日華爾街日報載：雷曼兄弟欲藉融資化解難局，標準
      普爾公司指出如果市場看法出現逆轉，就算這一看法毫無
      依據，雷曼兄弟也可能因此遭遇重創；97年4 月1 日Mark
      et Watch：惠譽調降雷曼兄弟前景至負面等級；97年5 月
      23日華爾街日報：雷曼兄弟遭遇做空行情，雷曼兄弟公布
      其所持抵押債務債券中大約有25% 的評級是BB+ 或更低（
      均為垃圾級），預計會在第二季度計入更多損失。以上財
      經媒體報導均可顯示在三大信評公司中，標準普爾公司對
      雷曼兄弟之信評最差，且惠譽於97年4 月1 日即雷曼兄弟
      倒閉事件發生當年第二季之初亦調降雷曼兄弟前景至負面
      等級。而被告銀行及所屬理財專員即被告羅珮紋在明知原
      告最低要求為保本情形下，自應善盡善良管理人注意義務
      ，定期將上開可能影響投資風險相關訊息告知原告，且於
      連動債之投資因國際金融海嘯導致發生風險極大變動前，
      積極主動告知原告，使原告能在獲得充分資訊情況下，自
      行判斷是否繼續投資或認賠贖回，但被告銀行卻於破產事
      件發生前無任何風險變動通知提醒或告知，是被告顯未依
      信託法第22條及民法第535 條規定，盡善良管理人注意義
      務，致使原告有不能於連動債到期時收回全部投資款之損
      害。
    6.原告曾於97年1 月4 日向被告銀行購「金選香江」壹年期
      港幣5 萬元之金融商品，因被告羅珮紋告知上開商品之營
      運不佳、風險大，因此原告於同年8 月12日時自動贖回，
      此投資不含手續費給付，原告損失1 萬8,573 元，原告自
      負風險，並無怨言，然系爭連動債於97年1 月15日雷曼兄
      弟公司宣布破產前，實具營運動況不良及高風險損失時機
      時，被告銀行及被告羅珮紋卻未有任何通知原告即時損失
      風險訊息，且無任何下檔保護自動贖回之動作，此是否因
      系爭連動債為100%保本，故中途贖回之損失需由被告銀行
      自行吸收，因被告銀行不願自負虧損，而商品買受人又受
      契約之約束需自行承擔所致。且被告銀行規定系爭連動債
      限定每週五才可贖回，亦與系爭風險預告書第2 頁所載「
      次級市場贖回條款」中所載「每月第三個星期三計算機構
      …受理提前贖回之申請」之日期不同。又被告羅珮紋係於
      97年9 月初才來電詢問原告說市場上有雷曼可能會破產風
      聲，你怕不怕？然早自96年2 月起雷曼兄弟即有營運虧損
      之負面消息出現，96年8 月雷曼兄弟即關閉旗下貸款部門
      ，96年6 月始進行大規模裁員，被告銀行竟仍於97年1 月
      還幫雷曼兄弟販售系爭連動債，銀行業者若不知雷曼兄弟
      之實際財務狀況，那一般民眾如原告又如何能得知及規避
      風險？又銀行業者明知有風險卻只顧及本身販售利益而幫
      電曼兄弟賣相關金融商品而與購買者訂下違反消費者保護
      法之不平等定型化契約，其善良管理人之心何在？在被告
      羅珮紋與原告於97年9 月初通過電話不久後，被告銀行並
      未以任何書面通知或電話告知系爭連動債從何日起已開放
      可每日贖回，而係等原告自行看到報導雷曼兄弟宣布破產
      訊息後，親自致電詢問被告羅珮紋才告知，然當時已無法
      贖回並造成投資金額全部損失。
    7.系爭風險預告書之首頁，第一欄攸關原告權益「本人已充
      分了解下列商品特性與條件」之勾選項目並非經原告親自
      勾選，下行以明顯小於其他說明字體的括號標註：「本商
      品…如有疑義將以英文說明書之記載為準」，然原告不懂
      英文，被告也從未向原告解釋英文說明書或提醒原告此一
      註明，但系爭預告書係以英文說明書之記載為準，此銷售
      過程明顯損害原告充分瞭解契約內容權益。原告早已退休
      ，並無任何收入亦無領老人年金，因被告強調「100%保本
      」，原告才會購買系爭連動債，「100%保本」商品在風險
      承受度上應為「保守型」，以本金不受虧損為前提，風險
      承受度極低。然被告羅珮紋竟自行勾選平衡型並指示原告
      於簽名處亦填寫平衡型：「以追求兼顧資本利得及固定收
      益為目標，可承受中度風險」，此顯與原告購買目的相違
      。原告已無收入且投資目的為「退休規劃」，絕非「純投
      資」，在委託人重要確認事項上，被告又逕自替原告勾選
      「不索取」基金公開說明書、財富管理客戶投資規劃意見
      書，此均屬侵害原告之權益。
    8.經原告向金管會查證，被告所銷售之金融商品未經金管會
      核可，雖被告銀行兼營證券及外匯業務依規定不需向金管
      會逐筆申報核可所執行之業務，然此並不表示被告所有私
      募金融商品之銷售是毋需經主管機關核定，是被告恐有違
      反證券交易法第22條第1 項規定未經主管機關核定之「私
      募連動債券」之嫌。又被告羅珮紋所提出之中華民國信託
      商業同業公會工作之結業證書係於販售系爭連動債予原告
      後始取得，且該項資格須每年定期檢定，故被告羅珮紋於
      97年間是否經過當年資格檢定尚屬有疑。且雖金管會規定
      信託業之理財專員銷售外國連動債商品資格中未強制規定
      需具「結構型商品銷售資格」，但所規範之理財專員資格
      對於衡量理財專員是否適任及是否真實了解外國連動債商
      品及銷售外國連動債之商品部分則係將規範大致規範於信
      託機構業者，期由信託機構自行規範管理。其中理財專員
      資格的認定在銀行從事金融商品銷售資歷上，在被告羅珮
      紋是否有「在國內外金融機構相關衍生性外匯商品業務實
      習一年」及是否「曾在國內外金融機構有半年以上衍生性
      外匯商品業務之實際經驗」之實情，被告銀行具有出具理
      專服務資歷證明文件掌控權，其真偽非外人可判斷得知，
      故對被告羅珮紋是否實際適任該銷售資格，難有客觀公平
      判斷。而由被告羅珮紋所出具之理財專員資格證物觀之，
      並不符合銀行業辦理外匯業務管理辦法第12條第1 、2 項
      資格，而符合同條第3 、4 項任一資格，即由被告銀行出
      具內部文書證明認定即得為被告羅珮紋防衛。況原告於開
      庭時曾當場請被告羅珮紋翻譯三行摘錄「歐元中期債券」
      內文攸關揭露實際交割時所涉及最大風險之條文規範，被
      告羅珮紋亦無法翻譯，故其縱擁有金管會符合販售連動債
      之證照，但實際上並不具備專業實力，其不夠瞭解的外國
      連動債商品竟敢銷售予完全不具任何金融專業背景及非專
      業投資人之原告，其顯違誠實信用原則。
    9.被告未盡善良管理人之責隱匿「歐洲（元）中期債券計畫
      之公開說明書（Base Prospectus） 」中24頁「交割風險
      」之原文及提醒投資人需注意最大風險極限為喪失全部本
      金，然被告卻未揭露此一最大風險於中文說明書中，因而
      誤導原告錯誤認知造成原告損失。
  (三)被告銀行向原告謊稱系爭連動債投資契約係到期「100%保本
    」，未告知風險，致使原告陷於錯誤判斷，原告爰依法撤銷
    上開錯誤、受詐欺之意思表示，被告銀行應負回復原狀之義
    務：
    1.被告僅顧及本身利益，於系爭風險預告書第5 頁委託人聲
      明事項第4 點特別以較大字體讓所有申購投資人消極簽訂
      損害己身利益契約聲明：「本人同意承作本商品之所有損
      益由本人完全承擔，本人絕不以風險認知不足或其他理由
      ，而要求受託人對相關風險所造成委託人負擔任何責任。
      」，另於系爭風險預告書第6 頁之風險評估報告所載：「
      聯邦銀行並不負責任何個人或機構的投資結果，如因此招
      致任何投資損失，概與聯邦銀行無涉」云云，依消費者保
      護法第11條、第12條、第16條規定，應屬無效。且因原告
      未與被告銀行意思一致，故系爭連動債投資契約亦不成立
      ，被告銀行應負回復原狀之義務。
    2.又原告於知悉雷曼兄弟倒閉後，被告僅釋出訊息要原告等
      待進一步消息，並告訴原告不見得是全部虧損，或許有新
      的買主承接雷曼兄弟債務，故原告信以為真、耐心等待，
      故遲未提起訴訟。直至原告看見有律師提醒雷曼連動債受
      害人必須維護己身權益相關訊息時，原告始於98年9 月3
      日以存證信函依民法第92條規定行使撤銷權，是時效應自
      98年9 月15日起延長6 個月，此為不懂法律之原告維護己
      身權益之意思表達。況雷曼兄弟債權處理未明朗、不斷向
      美國法院聲請延長提出重整計畫之時間（第一次展延97年
      12月29日至98年1 月13日、第二次展延98年1 月14日至同
      年7 月13日，並申請展延至98年9 月16日），且被告釋出
      要原告等待進一步的訊息，且原告偶至被告銀行辦理事項
      時，被告不斷以口頭試探原告是否願以高於金融消費評議
      委員評議結果賠償投資金額18% 方式獲得和解，但從未派
      被告法務人員或實際出具文件與原告談和解，此顯係被告
      刻意用此法拖延，誤導原告期待被告可能釋出善意，致原
      告錯失民法第93條之除斥期間。基於原告僅國中畢業，且
      不諳法律條文、雷曼兄弟公司不斷展延重整計畫、本爭議
      涉及國際金融投資公司及國際法院、事件進展非我國投資
      人所能掌控等原因，考量實際事件裁准原告撤銷權成立以
      維社會公平正義。
  (四)原告受被告誤導認為「100%保本保證」金融商品絕對為無風
    險損失之商品，豈料被告隱匿重要投資風險債券類別為「無
    擔保優先順位受償債券（Senior unsecured debt） 」及被
    告銷售商品時完全未提及英文系爭預告書中「風險揭露」第
    2 段最後1 行所述「應了解將有可能損失部分或全部期初本
    金之可能」，且未依證券投資信託及顧問法第60條第2 項給
    予原告合理之契約審閱期，造成原告財產損害，原告爰依消
    費者保護法第51條規定請求被告賠償懲罰性賠償金60萬元。
  (五)並聲明：
    1.被告應給付原告97萬4,100 元及自97年1 月15日起至清償
      日止，按年息5%計算之利息。
    2.被告應給付原告60萬元。
    3.願供擔保，請准宣告假執行。
三、被告則以：
  (一)原告自94年3 月25日起即與被告銀行往來，從事台外幣存款
    、信託投資基金及連動債等業務，原告另於台新銀行亦有從
    事連動債之投資，為一投資經驗豐富之投資人。原告於97年
    1 月10日有筆金額6 萬6,526 元之美金定存到期，其至被告
    公司將其中美金1 萬9,276 元以62.47 之匯率結售台幣，並
    以美金2 萬元申購「基金之王」連動債。原告並主動向被告
    羅珮紋詢問是否有與農產品有關之標的，被告遂提供兩檔與
    農產品有關之標的「霸菱資源基金」及「農華富貴連動債」
    予原告參考，亦檢附相關資料向原告說明標的交易條件內容
    及風險，原告表示待其回家比較考慮後再作決定，嗣於97年
    1 月15日原告表示欲投資系爭連動債時，被告羅珮紋再次向
    原告說明系爭風險預告書上所載之相關交易條件及風險因子
    ，原告並於申請書、風險預告書上簽名蓋章確認，是以被告
    於簽約時已善盡風險告知義務。97年2 月5 日扣款後，被告
    銀行乃逐月寄發對帳單予原告，原告亦不定期至被告銀行與
    被告羅珮紋檢視投資情形。孰料，系爭連動債因受全球金融
    風暴影響致淨值下降，雷曼兄弟竟於97年9 月15日聲請破產
    保謢，震驚全球。
  (二)於原告投資前、簽署投資相關文件時，被告已於相關文件中
    解釋風險存在，並不斷提醒投資者可能產生之各種風險，明
    確告知原告投資具有一定風險且須自行承擔風險。且經由被
    告羅珮紋解說，待原告表示了解後始於申請書及系爭風險預
    告書簽名蓋章，是以，被告於銷售系爭連動債時，已善盡風
    險告知義務。
    1.系爭連動債係由雷曼兄弟財務公司(Lehman Brothers Tre
      asury Co. 信用評等Moody's 穆迪A1評級、S&P 標準普爾
      A+ 評 級、Fitch AA- ）發行，雷曼兄弟控股公司保證（
      Lehman Brothers Holding Inc.），保證到期100%還本之
      國外債券。系爭風險預告書（中文版）每一頁頁首均明確
      記載且以底線標註「請注意！若您對以下的連動債券之商
      品條件、投資報酬與風險介紹內容無法充分了解，建請洽
      詢專業人員為您解說，以使您作出適合您自身的投資決定
      ，否則不宜貿然買本債券。」又系爭風險預告書及「商品
      交易條件確認書」上載明系爭連動債之發行、保證機構，
      且明確記載包含交易日、發行日、到期日、扣款日、準據
      法、贖回條款等各項交易條件，就商品之利率、流動性、
      信用、匯兌、交割、國家、通膨等等各種風險因子，亦有
      詳細記載說明，系爭風險預告書第4 頁信用風險欄位並載
      明「本債券之保證機構為Lehman Brothers Holding Inc.
      ，委託人須承擔本債券保證機構之信用風險，發行機構或
      保證機構信用評等之改變將影響本債券價格；而『信用風
      險之評估』，端視委託人對於債券發行或保證機構之信用
      評等價值之評估，亦即保本保息係由發行或保證機構所承
      諾，而非受託人之承諾或保證。任何約定的或按本債券條
      款到期之金額將承受發行或保證機構之信用風險。」主要
      風險評估報告（風險預告書第6 頁）亦解釋「信用風險是
      指發行或保證機構未能履行債券條款中的義務而發生本益
      損失的風險，本商品的保證機構為Lehman Brothers Hold
      ing Inc.，Moody's 穆迪A1評級、S&P 標準普爾A+評級，
      委託人須注意若發行機構信用評等遭調降，可能導致發行
      機構違約機率提高，任何約定的配息或按本債券條款到期
      之給付金額將承受發行機構之信用風險。」，系爭連動債
      之廣告文宣亦明白記載「本行不作任何獲利之保證，投資
      人應詳細閱讀中英文商品說明書，基於獨立判斷決定投資
      並承擔相關風險」。
    2.原告在申購系爭連動債時，被告羅珮紋針對商品內容逐一
      解說給原告聽，如果原告已了解商品性質及風險，須在商
      品交易條件說明欄及商品主要風險說明欄〝□〞內打勾，
      並依次於委託人欄位處簽名，委託人並聲明以下事項，親
      自簽名：「(1)本人已收到貴行行員交付之商品說明暨風險
      預告書( 含英文說明書) ，並經由貴行行員詳細解說商品
      說明暨風險預告書之中文內容。(2)本人已於合理期間充分
      閱讀並了解本商品之各項內容( 如收益計算、費用及可能
      風險等) 。(3)本人之風險承受度為平衡型（請委託人自行
      填寫），本人了解本商品風險等級為平衡型，本人明瞭受
      託人所提供的意見或資料僅具參考性質，本人已依照本身
      獨立審慎之判斷，同意依以上商品交易條件進行交易及承
      擔所有投資風險。(4)本人同意承作本商品之所有損益由本
      人完全承擔，本人絕不以風險認知不足或其他理由，而要
      求受託人對相關風險所造成委託人損失負擔任何責任。」
      除此之外，原告並於次頁之農華富貴連動債主要風險評估
      報告頁末親自簽名，欄內「本人已收到貴公司交付之連動
      債『商品說明暨風險預告書』及『風險評估報告』，並經
      貴行人員詳細解說，本人已充分了解本連動債所有交易條
      件及可能隱含之風險，並基於獨立判斷同意投資本連動債
      並承擔相關風險，絕無異議」。
  (三)本件原告為投資系爭連動債，而將金錢信託予被告，此觀原
    告所簽立之特定金錢信託交易申請書之約定即明，原告購買
    系爭連動債，契約之本質係投資行為，與消費者保護法所保
    護消費者以消費為目的而交易、使用商品或接受服務不同，
    是以信託投資契約，應非屬消費性質之定型化契約，從而，
    系爭條款即無因適用消費者保護法之規定。再者，自原告向
    被告羅珮紋詢問農產品標的日期至原告決定申購系爭連動債
    ，期間長達5 日。又原告所引證券投資及顧問法第60條第1
    項乃規定証券投資事業或証券投資顧問事業與客戶簽訂「全
    權委託投資契約」前，應有七日以上之審閱期間，但投資人
    申購連動債，與所謂全權委託投資契約，兩者分屬不同之標
    的，自無法比附援引該規定作為連動債適用之依据；更何況
    ，所謂審閱期間乃法律給予簽約相對人簽約之猶豫期間，非
    謂未經過審閱期間而簽訂之契約乃無效，僅在未達審閱期間
    簽訂之契約，給予相對人在審閱期間內仍得解除契約之權利
    而已，非謂契約簽訂後可不限期間隨時均得主張解除契約。
    如上述之見解無誤，本件原告申購連動債之時間乃97年1 月
    15日，莫論審閱期間在連動債是否有適用之餘地，即使有適
    用之餘地，然原告於99年8 月9 日起訴，於10月11日之起訴
    補充狀始主張申購時未有七日之審閱期間而主張解約，自無
    理由。
  (四)依銀行業辦理外匯業務管理辦法第12條第2 款規定：「指定
    銀行辦理第四條第一項第七款所定衍生性外匯商品業務之經
    辦及相關管理人員，應具備下列資格條件之一：…二、持有
    衍生性外匯商品之相關業務執照。」被告羅珮紋曾取得信託
    業務專業測驗合格證明書、期貨商業務員專業科目測驗成績
    合格證明，故其具備銷售連動債之資格，應無疑義。另按信
    託業係依據信託法、信託業法及銀行辦理外匯業務管理辦法
    等規定以金錢信託投資債券之方式辦理是項業務，投資人與
    信託業間之法律關係為信託關係，即依信託法第1 條規定，
    由委託人與受託人訂定信託契約，並將信託資金移轉予受託
    人，由受託人依信託契約約定之方式為受益人投資連動債，
    故是項業務係屬信託業法第16條第1 款之「金錢之信託」業
    務，且實務上信託業多以受託人不具有運用決定權之特定金
    錢信託業務辦理之。是以，「原則上銀行獲核准從事信託業
    務後，即可進行連動債金融商品交易，不需逐檔申請核備。
    」。
  (五)原告向被告銀行購買系爭連動債，被告銀行收受信託資金以
    投資於指定標的，就財產權之移轉，及被告銀行依信託本旨
    管理信託財產之必要之點，為意思一致，是以兩造間信託投
    資契約已成立。系爭連動債之產品說明固以英文說明書之記
    載為最終依據，惟英文說明書記載內容僅為連動債券之說明
    ，且被告亦已將信託投資契約之重要事項另提供中文版風險
    預告書，並對投資風險清楚揭露，原告亦已簽署並交付信託
    資金，信託契約自已成立。況系爭風險預告書之中文本係節
    錄英文本之內容，將本商品之重要之點分別摘要列示，使委
    託人（投資者）一目了然，不致於因為研讀長篇大論的英文
    內容，反而不知所云為何，此乃本地銀行銷售連動債或其他
    衍生性金融商品皆然之作法，此種作法並非要誤導投資人，
    而是要投資人能很快地了解購買商品之性質及風險，但因中
    文本為節錄之內容，故必然加註〝如有疑義將以英文說明書
    之記載為準〞。原告雖謂英文附件說明中隻字未提中文說明
    書第4 頁所載之第5 項「信用風險」、第8 項「受連結標的
    影響之風險」、第11項「事件風險」、第12項「潛在利益衝
    突」等，然其中Disk Disclosure （風險揭露）之內容說明
    已包含5 、8 、11、12等項之風險說明，這些投資之風險在
    英文本內容中已完全揭露，但若非經被告將所有風險列示出
    來，相信一般投資者難窺全貌，故被告在中文之商品主要風
    險說明中將各種可能之風險一一加以列示，此有助於一般申
    購者了解風險，原告反謂英文附件中隻字未提云云，似有顛
    倒是非黑白之情形。
  (六)系爭連動債之廣告文宣明白記載「投資人應詳細閱讀中英文
    商品說明書，基於獨立判斷決定投資並承擔相關風險。」相
    關文件已解釋風險存在，並不斷提醒投資者可能產生之各種
    風險，且被告亦就相關風險宣讀告知原告。顯見被告對於系
    爭連動債之銷售，已善盡風險告知，並無詐欺之情事存在。
    又所謂「保本」係指債券到期時，債券發行機構依債券面額
    返還原始投資本金，返還之金額無需取決於連結標的損益表
    現而言，系爭產品說明書「債券到期最低還本率」欄已載明
    ：「100%」，另「到期金額計算」欄已載明「在第二次評價
    日2010年1 月30日時。發行機構將依下列條件計算到期金額
    並返還給債券持有人：…」，依其計算之方式，即使標的表
    現＜0%（即虧損），但發行機構仍應將投資本金返還債券持
    有人，此產品之特性自符合保守型或平衡型之投資人，原告
    未明所以，竟謂英文附件中沒有「到期100%保本」之說辭云
    云，顯係錯誤之認知。況本件與債券發行機構、保證機構發
    生信用風險，致無法受理債券贖回請求之情形無涉，是以保
    本型商品說明系爭連動債，亦難認有民法第92條之詐術存在
    。退萬步言之，姑不論是否有得撤銷之情形存在，該撤銷權
    亦應已逾民法第90、93條及信託法第18條規定一年除斥期間
    。是被告無施以詐術之詐欺行為，且無錯誤之意思表示存在
    ，原告無從撤銷信託契約。
  (七)被告銀行為提供健全財富管理服務，設有理財專員及投資風
    險顧問供客戶諮詢，且持續注意雷曼兄弟訊息狀況，被告羅
    珮紋於97年8 月28日去電通知雷曼兄弟訊息。當時報章雖流
    傳許多雷曼兄弟之負面消息，但同一期間路透社、彭博社、
    摩根士丹利及太平洋資產管理公司專業機構等等，仍看好雷
    曼兄弟，各專業信用評等機構對雷曼兄弟之信用評等仍評定
    為「穩定」，其信評等級仍屬投資等級，且較國內中信金控
    、富邦金控、第一金控之信評等級為高，雷曼兄弟是否會聲
    請破產，於當時之時點，尚處於不確定之狀態，無人可預測
    。況依穆迪對雷曼兄弟之信評，本件原告於97年1 月購買系
    爭連動債後，6 月13日之信評為A1，7 月17日之信評為A2（
    即AA），9 月10日之信評仍為A2，直到9 月15日宣告破產，
    其信評才降為B3，另依惠譽之信評，其於97年6 月9 日及97
    年9 月9 日對雷曼兄弟維持A+之信評，到9 月15日始降為D
    （違約）。穆迪及惠譽公司為世界著名之信用評等公司，在
    雷曼兄弟破產前，穆迪公司於9 月10日對雷曼兄弟之評等為
    A2，而惠譽公司於9 月9 日尚評等為A+，可見雷曼兄弟內部
    面臨破產危機乙事保密至極，連世界首屈一指之信評公司尚
    無法得知，何能苛責被告未能提前預示原告。被告銀行已密
    切注意其狀況，且被告羅珮紋曾於97年8 月28日去電通知原
    告，表示近日報載美國可能有大型銀行倒閉消息，原告表示
    目前情勢需多觀察，待下個月公布財報後再觀察清況，中途
    若有任何想法會主動與被告羅珮紋聯絡。是以，被告銀行並
    未怠於風險變動通知義務。又被告銀行均逐月定期寄發整合
    性對帳單、設置「基金天地」網站，刊登相關資訊供投資者
    查詢。而該整合性對帳單，內容包括投資標的、數額，並揭
    露系爭連動債券參考報價供原告確認投資交易明細，此外，
    被告銀行亦設置聯邦銀行基金天地網站，該網站將投資理財
    相關資訊如基金訊息、新聞置於網站內，投資人可隨時上網
    查詢基金動態及相關訊息。事故發生後，被告銀行亦為緊急
    相關處理，至於雷曼兄弟集團出現財務危機、發生信用風險
    時，被告獲悉後即由被告羅珮紋主動聯絡原告說明雷曼事件
    發生情形，且由被告總公司統一寄發說明書函，並公告於被
    告總公司網站上，是以被告銀行已善盡告知之義務，亦足堪
    認被告銀行已履行受託人之義務。再者，關於系爭連動債債
    權之追償，被告銀行係與國內信託公會及同業之作法相同，
    委任理律法律事務所、美國Morrison & Foerster LLP 律師
    事務所及荷蘭Nauta Dutilh律師事務所共同處理後續債權申
    報事宜，且目前仍持續進行中，被告銀行於99年9 月9 日網
    路公告目前最新進度，故被告銀行亦未怠於保全債權之義務
    。
  (八)另原告無法領回原始信託本金，係因系爭連動債發行機構雷
    曼財務公司、保證機構雷曼控股公司發生重大事件，經法院
    裁定破產或聲請破產保護所致，不論被告銀行已否履行善良
    管理人之注意義務（況被告已盡善良管理人注意義務），仍
    無法避免此一結果之發生，原告因投資系爭連動債虧損所受
    之損害與被告銀行是否履行善良管理人之注意義務間，難謂
    有相當因果關係存在，其以此為由請求被告連帶賠償其因投
    資虧損所受之損害，尚非正當。
  (九)綜上，被告已盡善良管理人義務，且無虛偽、詐欺之可歸責
    事由，或以故意或過失之侵權行為，致原告受有損害。經查
    ，被告銀行交付之商品說明暨風險預告書及聯邦商業銀行辦
    理特定金錢信託投資交易申請書，上開項文件業已明白揭示
    投資風險，原告投資系爭連動債券產生風險，係因系爭連動
    債券之發行機構及保證機構發生信用風險，尚非被告銀行受
    託處理信託業務所造成，被告銀行既非發行機構，亦不參與
    系爭連動債之投資決策，故原告因投資虧損所受之損害與被
    告銀行是否履行注意義務間，難謂有相當因果關係。
  (十)並聲明：
    1.原告之訴駁回。
    2.如受不利益之判決請准供擔保宣告免為假執行。
四、經查，被告羅珮紋為被告銀行之受僱人，擔任被告銀行之理
    財專員。原告於97年1 月15日透過被告羅珮紋，以特定金錢
    信託方式，委託被告銀行投資「農華富貴連動債」，投資金
    額為美金3 萬元，於同日簽訂聯邦商業銀行特定金錢信託交
    易申請書，並於「農華富貴連動債」商品說明暨風險預告書
    中簽名。系爭連動債之發行機構為雷曼兄弟財務公司（下稱
    雷曼財務公司），保證機構為雷曼兄弟控股公司（下稱雷曼
    控股公司）。雷曼控股公司已於97年9 月15日依美國破產法
    向美國紐約州破產法院聲請破產保護，雷曼財務公司亦於97
    年10月8 日為荷蘭阿姆斯特丹地方法院裁定破產等情，有聯
    邦商業銀行特定金錢信託交易申請書、「農華富貴連動債」
    商品說明暨風險預告書、日盛國際商銀網站摘錄資料等在卷
    可稽，並為兩造所不爭執，堪信為真實。
五、兩造爭執點之論述：
    原告主張被告銀行違法銷售系爭連動債侵害原告之權利，其
    所屬員工羅珮紋不具銷售系爭連動債之資格，於銷售時未給
    予合理之審閱期間，且未盡告知義務，甚至向原告謊稱系爭
    連動債投資契約係到期100%保本，致原告陷於錯誤判斷，而
    被告銀行於信託契約成立後亦未善盡善良管理人注意義務，
    違反信託法第22條及民法第535 條等規定，為此依信託法第
    18條、民法第92條之規定撤銷信託行為，請求回復原狀，並
    依消費者保護法第51條規定請求被告賠償懲罰性賠償金60萬
    元等語，則為被告所否認，並以上開情詞置辯，是以本件兩
    造爭執要點即在於：(一)被告銀行及羅珮紋是否違法銷售系爭
    連動債與原告？(二)原告投資系爭連動債有無消保法及證券投
    資信託及顧問法關於契約審閱期之規定適用？(三)被告羅珮紋
    販售系爭連動債時，是否故意以不實之事及不當誘導，使原
    告陷於錯誤而為意思表示？(四)被告銀行於系爭特定金錢信託
    契約成立後是否未盡善良管理人注意義務？(五)被告2 人應否
    依民法第184 條第1 項及第188條之規定負侵權行為責任？
    (六)原告得否依消費者保護法請求被告給付懲罰性賠償金？茲
    論述如下：
  (一)被告銀行及羅珮紋是否違法銷售系爭連動債與原告？
    1.經查，銀行係透過兼營信託業務，以辦理特定金錢信託投
      資國外有價證券方式受託投資國外連動債，即信託業（受
      託人）與投資人（委託人）簽訂信託契約，基於信託關係
      ，依委託人指示，將信託資金運用於投資國外之連動債，
      尚非販售連動債，亦非在國內公開募集或私募有價證券；
      按信託業法公布施行後，銀行辦理特定金錢信託投資國外
      有價證券業務屬「信託業法」第16條所稱之「金錢之信託
      」業務；兼營信託業務之銀行，除應依「信託業法」第16
      條規定，申請辦理金錢之信託業務外，於98年6 月17日前
      須再依據「銀行業辦理外匯業務管理辦法」第14條規定，
      向中央銀行申請辦理新台幣或外幣特定金錢信託投資國外
      有價證券業務。查聯邦銀行已符合上述規定。至銀行辦理
      特定金錢信託業務投資國外有價證券之種類與範圍，於98
      年6 月17日前應符合中央銀行外匯局所定「金融機構辦理
      特定金錢信託投資國外有價證券業務，受託經理信託資金
      投資國外有價證券之種類與範圍」規定，國外連動債如符
      合上述中央銀行外匯局所定條件者，經核准辦理特定金錢
      信託業務之銀行，即得透過特定金錢信託投資國外有價證
      券業務之方式，逕行受理客戶委託投資國外連動債，並非
      為單獨業務項目而須主管機關之核准。查被告銀行係於97
      年1 月3 日至97年1 月30日以特定金錢信託方式受託投資
      系爭連動債，並非在國內公開募集或私募有價證券，又系
      爭連動債發行機構於受委託投資時之信用評等為Moody's
      A1/S &amp ；PA+/Fitch AA- ，尚符合中央銀行外匯局前
      函之規定。又被告銀行以特定金錢信託方式受託投資之系
      爭連動債，尚無須經過主管機關核定或申報核可，被告銀
      行尚不得有公開募集行為，僅得對其特定金錢信託客戶主
      動提供寄發說明書等情，有行政院金融監督管理委員會10
      0 年1 月17日金管銀國字第09900513030 號函及100 年2
      月10日金管銀國字第10000036040 號函在卷可參（見本院
      卷第261-262 頁、第323-324 頁），故系爭連動債本屬依
      法得由被告銀行以特定金錢信託方式受理客戶委託投資之
      連動債，且被告基於與原告之信託關係，依原告之指示，
      將信託資金運用於投資系爭連動債，非屬證券交易法第22
      條第1 項所規定之私募有價證券，則原告主張被告銀行違
      法銷售系爭連動債，且屬私募有價證券云云，自無可採。
    2.再者，行政院金融監督管理委員會95年7 月13日全風字第
      2215號令修正之銀行辦理財富管理業務作業準則第4 條第
      1 項第2 款、第4 款、第5 款規定，理財業務人員宜分別
      就其所推介之商品符合各該資格條件：推介國內外衍生性
      金融商品，應符合「銀行業辦理外匯業務管理辦法」第12
      條及「銀行業辦理衍生性金融商品業務應注意事項」第15
      條之規定。推介信託商品，通過信託業業務人員信託業務
      專業測驗並取得合格證明書。推介結構性商品，如該結構
      型商品涉及第二款商品者，並符合該款之資格條件（見本
      院卷第228 頁）。而銀行業辦理外匯業務管理辦法第12條
      規定，指定銀行辦理衍生性外匯商品業務之經辦及管理人
      員，應具備下列資格條件之一：二、持有衍生性外匯商品
      之相關業務執照（見本院卷第171 頁）；另銀行辦理衍生
      性金融商品業務應注意事項第15條則規定銀行辦理衍生性
      金融商品業務之人員應具專業能力，並應訂定專業資格條
      件、訓練及考評制度。觀諸上開規定係以銀行業務之監理
      與投資人保護為目的、就資格之規定已屬具體、且金融商
      品銷售之資格應屬行政院金融監督管理委員會主管之專業
      事項，是以向財富管理客戶推介系具有衍生性外匯商品、
      信託商品及結構型商品性質之系爭連動債之人應具備二項
      資格，即「通過信託業務專業測驗並取得合格證明書」，
      且「持有衍生性外匯商品之相關業務執照」。經查，被告
      羅珮紋前參加中華民國信託業商業同業公會舉辦第五期信
      託業務人員信託業務專業測驗合格，於92年5 月13日取得
      證明書號：中託測證字第五○○三二○一○三○○五○號
      信託業務專業測驗合格證明書，且於95年9 月29日取得中
      華民國證券投資信託暨顧問商業同業公會核發之（95）證
      投法測字第四一一○一○四○三○號「投信投顧相關法規
      （含自律規範）專業科目測驗成績合格證明」，復於96年
      6 月3 日參加中華民國期貨業商業同業公會舉辦期貨商業
      務員專業專業科目測驗，經評定成績合格，取得（96）其
      商業測證字第○一一五四○○八一五號期貨商業務員專業
      科目測驗成績合格證明，有上開合格證明書在卷可參（見
      本院卷第135-137 頁），足證被告羅珮紋確已具備上揭作
      業準則所定推介系爭連動債之法定資格，而原告亦未提出
      被告羅珮紋係無販售系爭連動債資格之積極事證，是被告
      銀行僱用被告羅珮紋向原告推介，並為原告辦理投資系爭
      連動債事宜，其行為尚非違法。
  (二)原告投資系爭連動債有無消保法及證券投資信託及顧問法關
    於契約審閱期之規定適用？
    1.按為保護消費者權益，促進國民消費生活安全，提昇國民
      消費生活品質，特制定消費者保護法。有關消費者之保護
      ，依消費者保護法之規定，該法未規定者，適用其他法律
      。該法所稱消費者，係指以消費為目的而為交易、使用商
      品或接受服務者；企業經營者，係指以設計、生產、製造
      、輸入、經銷商品或提供服務為營業者；消費關係，係指
      消費者與企業經營者間就商品或服務所發生之法律關係；
      消費爭議，係指消費者與企業經營者間因商品或服務所生
      之爭議；定型化契約條款，係指企業經營者為與不特定多
      數消費者訂立同類契約之用，所提出預先擬定之契約條款
      ；定型化契約則係指以企業經營者提出之定型化契約條款
      作為契約內容之全部或一部而訂定之契約。此觀消費者保
      護法第1 條、第2 條第1 、2 、3 、4 、7 、9 款規定自
      明。而消費者保護法所稱之「消費」，並非純粹經濟學理
      論上的一種概念，而是事實生活上之一種消費行為，其意
      義包括：消費係為達成生活上目的之行為，凡基於求生存
      、便利或舒適之生活目的，在食衣住行育樂方面所為滿足
      人類慾望之行為，故係指不再用於生產情形下之「最終消
      費」而言。至於投資人為買賣有價證券之決策，而與證券
      投資顧問事業簽訂委任契約，以取得證券投資有關事項之
      研究分析意見或推介建議，該委任契約是否有消費者保護
      法之適用部分，參照「證券投資顧問委任契約範本」，其
      兩造主體分別為「投資人」與「證券投資顧問股份有限公
      司」，其內容係就「投資人就投資中華民國地區發行之有
      價證券，委任證券投資顧問股份有限公司提供諮詢顧問服
      務」，可知證券投資顧問業者提供投資人之服務係「與有
      價證券之相關研究意見或推介建議」，用以供投資人投資
      有價證券之參考；是以投資人倘係「法人」，則其最終目
      的似為繼續經營事業，倘係自然人，則其最終目的則為獲
      取與相當金錢利益之訊息後再行用於投資之用，其行為與
      企業經營之概念相近，凡此節與前揭函釋稱消費係指不再
      用於生產之概念未盡相符；準此，投資人與證券投資顧問
      事業間就證券投資顧問服務所成立之契約，因投資人即非
      屬消費者保護法第2 條第2 款所稱之「消費者」，從而無
      消費者保護法相關規定之適用。查原告係為投資系爭連動
      債，始將特定金錢信託予被告銀行，此有聯邦商業銀行特
      定金錢信託交易申請書足憑（見本院卷第12頁），其本質
      乃投資行為，核與消費者保護法所保護消費者以消費為目
      的而交易、使用商品或接受服務不同，是原告與被告銀行
      間之系爭信託契約，非屬於消費性質之定型化契約，揆諸
      上開說明，系爭信託契約條款即無消費者保護法之適用。
      況原告於97年1 月15日即攜回該信託交易申請書及商品說
      明暨風險預告書，此為原告所不爭執，客觀上原告自斯時
      起已處於隨時可瞭解系爭信託交易申請書及商品說明暨風
      險預告書之狀態，縱依原告主張系爭連動債為消費契約，
      消費者保護法第11-1條亦僅要求定型化契約之締約者應給
      予消費者30日之合約審閱期間，原告於97年1 月15日簽訂
      系爭信託交易申請書及商品說明暨風險預告書，至97年9
      月雷曼兄弟事件爆發之數月間，從未表示不瞭解系爭信託
      交易申請書及商品說明暨風險預告書條款內容，亦未主張
      審閱期間之利益，其自不能於事隔2 年後，以審閱期間未
      達30日，主張系爭信託交易申請書及商品說明暨風險預告
      書等為無效。
    2.再者，證券投資信託事業或證券投資顧問事業與客戶簽訂
      全權委託投資契約前，應有七日以上之期間，供客戶審閱
      全部條款內容，證券投資信託及顧問法第60條第1 項、證
      券投資信託事業證券投資顧問事業經營全權委託投資業務
      管理辦法第21條定有明文。前開規定所稱之「七日以上」
      審閱期間係於證券投資信託事業或證券投資顧問事業與客
      戶簽訂「全權委託投資契約」時始有適用。而所謂「全權
      委託投資業務」，指對客戶委任交付或信託移轉之委託投
      資資產，就有價證券、證券相關商品或其他經主管機關核
      准項目之投資或交易為價值分析、投資判斷，並基於該投
      資判斷，為客戶執行投資或交易之業務，證券投資信託及
      顧問法第5 條第10款規定甚明。依此，全權委託投資業務
      乃俗稱之「代客操作」，是指由證券投資信託事業或證券
      投資顧問事業，接受客戶委任，在約定受託範圍內，全權
      為客戶操作投資有價證券及其相關商品者。經查，本件係
      被告銀行與原告簽訂信託契約，基於信託關係，依原告指
      示將信託資金運用於投資系爭連動債，亦即進行何種投資
      係由原告決定，而非由被告銀行全權執行投資或交易，是
      系爭信託契約與「全權委託投資契約」實屬二事，原告持
      上開規定主張被告銀行應給予七日以上審閱期間云云，亦
      不足採。
  (三)被告銀行及所屬理財專員即被告羅珮紋販售系爭連動債時，
    是否故意以不實之事及不當誘導，使原告陷於錯誤而為意思
    表示？
    1.經查，觀諸原告親自簽名之系爭商品說明暨風險預告書第
      1 頁即記載商品風險等級為「平衡型（以追求兼顧資本利
      得及固定收益，或較高固定收益為目標，可能有價格下跌
      之風險）」，並載明系爭連動債之發行、保證機構，及包
      含交易日、發行日、到期日、扣款日、準據法、贖回條款
      等各項交易條件，就商品之利率、流動性、信用、匯兌、
      交割、國家、通膨等等各種風險因子，亦有詳細記載說明
      ，而其中第4 頁關於商品主要風險說明5.詳載「信用風險
      （Credit Risk ）本債券之保證機構為Lehman Brothers
      Holding Inc.，委託人須承擔本債券保證機構之信用風險
      ；而『信用風險之評估』，端視委託人對於債券發行或保
      證機構之信用評等價值之評估，亦即保本保息係由發行或
      保證機構所承諾，而非受託人之承諾或保證。任何約定的
      或按本債券條款到期之金額將承受發行或保證機構之信用
      風險。」，而其他約定事項4.亦記載「受託人不擔保信託
      業務之管理或運用績效。特定金錢信託投資非屬受託人存
      款，不受存款保險之保障。受託人不保證投資本金盡數返
      還亦不保證最低收益率。受託人不擔保發行／保證機構之
      行為」，原告並於第5 頁勾選「委託人茲聲明以下事項：
      1.本人已收到貴行行員交付之商品說明書暨風險預告書（
      含英文說明書），並經由貴行行員詳細解說商品說明暨風
      險預告書之中文內容。2.本人已於合理期間充分閱讀並了
      解本商品之各項內容（如收益計算、費用及可能風險等）
      。3.本人之風險承受度為平衡型（請委託人自行填寫），
      本人了解本商品風險等級為「平衡型」，本人明瞭受託人
      所提供的意見及或資料僅具參考性質，本人已依照本身獨
      立審慎之判斷，同意依以上商品交易條件進行交易及承擔
      所有投資風險。4.本人同意承作本商品之所有損益由本人
      完全承擔，本人絕不以風險認知不足或其他理由，而要求
      受託人對相關風險所造成委託人損失負擔任何責任。」，
      另第6 頁農華富貴連動債主要風險評估報告亦記載「5.信
      用風險：信用風險是指發行或保證機構未能履行債券條款
      中的義務而發生本益損失之風險，本商品的本金受到發行
      機構之信用風險影響，本債券的保證機構為Lehman Broth
      ers Holdings Inc. ，Mood y's評等為A1，S ＆P 評等為
      A ＋，受託人須注意若發行機構信用評等遭調降，可能導
      致發行機構違約機率提高，任何約定的配息或按本債券條
      款到期之給付本金將承受發行機構之信用風險。」等語，
      並經原告再次於下方簽名確認已收到被告公司交付之「連
      動債商品說明暨風險預告書」及「風險評估報告」，並經
      被告銀行人員解說，已充分了解本連動債所有交易條件及
      可能隱含之風險，有商品說明暨風險預告書在卷可參（見
      本院卷第13頁至第18頁），此外，原告復另行簽立客戶聲
      明書1 紙，聲明「本人欲透過貴行購買農華富貴連動債，
      已完全瞭解貴行理財業務人員／投資服務人員就本金融商
      品向本人揭露之相關風險．．．本人已充分考量自身年齡
      與本商品天期之關係，並經專人充分了解本身品相關投資
      風險，特別是流動性風險，即商品不具備充分之市場流通
      性，對提前贖回指示單無法保證成交，且實際交易價格可
      能會與商品本身之單位資產價值產生顯著之價差，造成投
      資人於到期或到期前贖回，可能會發生損及原始投資本金
      之風險。本人特此聲明確實瞭解，並同意承擔承作上開商
      品所衍生之一切風險，特請貴行予以受理承作。倘日後該
      商品發生任何風險或本人有任何損失，將完全由本人自行
      承擔，與貴行無涉，絕無異議。」（見本院卷第71頁），
      足證被告銀行已於系爭商品說明暨風險預告書中說明系爭
      連動債之各項風險，並告知到期保障100 ﹪投資本金係由
      保證機構承諾，並非被告銀行之承諾或保證，到期之本金
      及收益可能因發行機構或保證機構之信用風險而受影響，
      且針對產品之主要風險另以評估報告向原告重複確認，經
      原告於文件親簽確認，並自行填寫個人之風險承受度為平
      衡型，且被告羅珮紋向原告推介系爭連動債時，亦已詳細
      解說產品內容及條件，並提供商品說明暨風險預告書供原
      告審閱，由原告親簽確認，則原告主張被告羅珮紋疏未為
      完整說明，致原告誤認系爭連動債屬保本之性質，而予以
      委託投資購買云云，顯與事實不符，不足採信。原告雖主
      張當時簽約過程僅2 、30分鐘，並未就風險部分逐條解說
      云云。惟按民事訴訟法第35 8條第1 項規定：「私文書經
      本人或其代理人簽名、蓋章或按指印或有法院公證人之認
      證者，推定為真正。」而「所謂文書真正，即作成該文書
      之人，確曾為文書內所記載之表示或報告。所謂形式上之
      證據力，即能證明依文書而表示之意思或思想，確係作成
      該文書之人所為。」，原告既自承系爭商品說明暨風險預
      告書之簽名為其所簽，依上開文書之記載，原告確已經被
      告羅珮紋解說而充分瞭解產品之風險，而被告復否認有原
      告所稱隱匿風險未告知之情形，依舉證責任分配原則，原
      告所主張與上開文件字句文義內容不合之事實，自應就此
      非常態之事實存在，具體舉證以實其說，原告空言以簽約
      時間甚短，顯見被告羅珮紋未為風險告知云云，並無足採
      。況查，原告於96年12月26日曾與被告銀行簽訂特定金錢
      信託交易申請書，委託被告銀行投資「金選香江連動債」
      ，該商品風險等級為成長型（已追求資本利得為目標，但
      可能有價格下跌之風險），前亦曾委託台新商業銀行從事
      連動債之投資，此為原告所不爭執，並有特定金錢交易申
      請書、「金選香江連動債」商品說明暨風險預告書在卷可
      參（見本院卷第55頁至第57頁），亦可得知原告非無投資
      購買連動債之經驗，且之前亦曾購買平衡型之連動債，難
      認其主張風險承受度為保守型，且於投資系爭連動債時未
      經審閱相關約定內容，對風險亦有所不知等情為真實。
    2.原告另主張發行機構提供之英文說明書未提及系爭商品說
      明暨風險預告書第4 頁所載之第5 項「信用風險」、第8
      項「受連結標的影響之風險」及第12項「潛在利益衝突」
      ，且於英文附件中亦無「到期100%保本」之任何說辭，被
      告銀行竟於系爭商品說明暨風險預告書中載明，被告銀行
      上開所為顯誤導原告購買系爭連動債之意思判斷云云。經
      查，系爭商品說明暨風險預告書所附之英文說明書「Risk
      Disclosue （風險揭露）」欄位記載「The risks of the
      se Notes are principally those of credit exposure
      to the issuer and exposure to variations in the in
      dices to which the coupon and/or redemption amount
       is linked（本連動債券之主要風險如發行機構之所有信
      用風險及所有可能影響利息及到期返還金額之所有風險）
      ．．．The price of commodities and commodities ind
      ices may be volatile,and,for example,may fluctuate
       substantially if natural disasters or catastrophe
      s,such as hurricanes, fires or earthquakes,affect
      the supply or production of such commodities .（本
      連動債券之價格及連結標的之價格可能會波動，當自然災
      害或大災害發生時，例如颶風、火災或地震等等有可能影
      響連結標的商品生產之情況，其價格可能產生劇烈波動）
      You should note that potential and actual conflict
      s of interest might arise from the different roles
      played by Lehman Brothers in connection with Notes
      .Lehman Brothers may be a Swap Counterparty to the
      Issuer to hedge the Issue's market risk under the
      Notes.Lehman Brothers and its affiliates may also
      act as the Arranger,the Sellers,the Dealer,and the
      Calculation Agent,in respect of the Notes. Lehman
      Brothers Holdings Inc. may also act as a Swap Gua
      rantor.You should seek independent advise as you
      deem approprite to evaluate the risk of this poten
      tial conflict of interest.（投資人亦應注意雷曼兄弟
      在其不同的角色扮演下，有可能提高潛在或實質的利益衝
      突。雷曼兄弟可能會因為規避發行者的市場風險而成為此
      連動債券的信用違約交換之交易相對人；此外，雷曼兄弟
      及旗下機構也可能對此連動債券同時存在發行者、買方、
      賣方及計算機構等角色，另外，雷曼兄弟控股公司也同時
      是信用違約交換保證人，因此投資人必須獨立的判斷分析
      該潛在利益衝突）」，此即為系爭商品說明暨風險預告書
      第4 頁所載之第5 項「信用風險」、第8 項「受連結標的
      影響之風險：本債券之連結標的如遇任何特殊事件（包含
      但不限於股票分割、特殊股利、合併、收購、下市、國際
      化及破產事件），計算機構有權依誠信原則進行相關調整
      與變動（包含但不限於調整標的之收盤價、期出價、更改
      標的等調整。）」、第12項「潛在利益衝突：發行人或其
      關係企業，基於本債券避免之因素可能從事有關本債券投
      資標的之交易；可能持有或處分其所屬資產或其管理帳戶
      有關投資標的之持；亦可能發行與投資標的相關之證券或
      衍生性商品；此外，亦有可能擔任投資標的發行人在未來
      發行中之承銷商、財務顧問、保證人，或有可能提供商業
      銀行經營範圍相關業務。上述之活動可能與本債券之利益
      相衝突，或可能對連結標的之價值有正面或負面的影響，
      進而影響本債券之價值」等內容，僅被告銀行將所有風險
      一一加以列示，並逐項說明，難謂系爭商品說明暨風險預
      告書與英文說明書有不相符之情形。再英文說明書第1 、
      2 頁「Redemption Amount 」欄記載「The Redemption A
      mount payable on the Maturity Date shall be determ
      ined as follows: on the 2nd Valuation Date,30 Janu
      ary 2010:If Basket Performance <0%:100*%Nominal Am
      ount」，亦即發行機構即雷曼財務公司保證縱系爭連動債
      投資標的表現呈現歸損，其於到期日即99年1 月30日仍會
      按債券票面金額即投資本金返還債權持有人，則被告銀行
      於商品說明暨風險預告書記載「到期最低還本率：100%」
      、「最低收益風險：本債權為到期保本100 ％之商品，當
      投資期間標的表現不如預期，以致於委託人到到期時僅得
      到發行機構保證之100 ％本金保障」，亦屬符合英文說明
      書之記載。綜上，原告主張被告銀行及所屬理財專員即被
      告羅珮紋推介系爭連動債時，是否故意以不實之事及不當
      誘導，使原告陷於錯誤而為意思表示云云，亦非可信。
  (四)被告銀行於系爭特定金錢信託契約成立後是否未盡善良管理
    人注意義務？
    1.原告主張被告銀行隱匿「歐洲（元）中期債券計畫之公開
      說明書（Base Prospectus ）」，因而誤導原告錯誤認知
      造成原告損失云云。經查，系爭商品說明暨風險預告書第
      4 頁其他約定事項記載「1.本證券正式進場交易前，受託
      人及發行機構保有隨時更改商品交易條件、延長銷售期或
      提前結束之權利，一切商業條件除本行另有規定外，依發
      行機構提供之英文說明書為準。」，而被告銀行業已將系
      爭商品說明暨風險預告書檢附英文說明書供原告審閱，堪
      認被告銀行已盡其交付相關文件之義務。至系爭英文說明
      書中固有提及「This indicative term sheet must be
      read in conjunction with the base prospectus for
      the Euro Medium Term-No te Program of the Issue da
      ted 24 July 2007．．．」等，亦即該份文件需與於2007
      年7 月24日所發行之歐洲中期債券公開說明書，以及其後
      所補充或修訂之文件一併閱讀，然此充其量僅在提醒投資
      人應注意上開文件之內容，並不代表被告銀行有主動提供
      該等公開說明書與補充或修訂文件予原告之義務，況依原
      告所主張之歐洲中期債券發行計畫公開說明書第46頁中有
      關公開說明書之索取辦法「The Issues will provide,
      without charge,to each person to whom a copy of
      Base Prospectus has been delivered,upon the oral
      or written request of such person,a copy of any or
      all of the document which or portions of which are
      incorporated herein by reference．．．In addition,
      such documents and copys of the relevant Final Ter
      ms will be available without charge from the regis
      tered offices of the Issues during usual business
      hours on any weekday. 」（見本院卷第418 頁），亦可
      見該公開說明書可依任何人（不限於投資人）之書面或口
      頭申請，無償提供其全文或節本影本，任何人亦可至發行
      機構已註冊之辦事處之正常營業時間前往索取公開說明書
      及最終條款影本，益徵該公開說明書係由個人依其需求，
      決定是否向發行機構索取，而非原告與被告銀行間特定金
      錢信託契約所必備之文件，是原告此部分之主張，尚難憑
      採。原告再主張被告銀行之商品說明暨風險預告書故意省
      略上開公開說明書有關系爭連動債為「無擔保」性質、投
      資最大風險為喪失期初全部投資本金、非到期100 ％保本
      及第24頁之交割風險部分云云。然查，系爭連動債並未提
      及有任何擔保物，其性質上本屬無擔保債券，又系爭商品
      說明暨風險預告書第4 頁之信用風險及其他約定事項、主
      要風險評估報告分別載明「保本保息係由發行或保證機構
      所承諾，而非受託人之承諾或保證。任何約定的或按本債
      券條款到期之金額將承受發行機構之信用風險」、「受託
      人不保證投資本金盡數返還亦不保證最低收益率」、「任
      何約定的配息或按本債券條款到期之給付本金將承受發行
      機構之信用風險。」，此已說明投資者之本金有可能因發
      行機構或保證機構之信用風險而損失，另有關上開公開說
      明書第24頁「Principal risks related to Physical Se
      ttlement」交割風險部分，其係在規範「Physical Settl
      ement 」（實物交割），亦即到期時以實物而非現金為交
      付之交易形式，且在說明實物交割時所交付之實物即股票
      、股份價值，可能低於債券發行當時之價格，甚至有可能
      為零，投資者必須承受投資於該債券之全部損失，而系爭
      連動債係約定到期時以現金給付，顯非上開條款所述之「
      Physical Settlement 」，故原告主張系爭商品說明暨風
      險預告書未就此部分為記載，有違善良管理人之注意義務
      云云，亦不足採。
    2.另被告銀行受託後，確實依照原告指示，為其投資購買系
      爭連動債，且寄發對帳單予原告，以供原告作為投資參考
      ，此為原告所不爭執，並有對帳單在卷可佐（見本院卷第
      126 頁），是認被告確實已依「中華民國信託業商業同業
      公會會員辦理信託業務交易報告書及對帳單應行記載事項
      一致性規範」規定，於每月寄發之對帳單揭露系爭連動債
      產品之參考價格及參考現值。原告雖稱有數月未收到對帳
      單，惟此為被告所否認，查上開對帳單係以平信方式寄送
      ，雖不得排除因郵寄過程疏漏致未送達原告之情形，惟原
      告於發現對帳單未按時送達時，自得主動與被告銀行聯絡
      要求補寄，原告捨此途不為，被告銀行即無從得知對帳單
      有未能送達原告之情形。又依原告提出之有關雷曼兄弟公
      司申請破產保護的報導摘要（見本院卷第27頁至第33頁）
      ，雖述及在美國次級房貸風暴爆發後、雷曼兄弟公司集團
      申請破產前，曾有多家報社報導雷曼兄弟股價大跌、虧損
      甚鉅之新聞，然雷曼兄弟公司於97年9 月15日聲請破產保
      護前，仍經世界著名之兩大國際信評機構即惠譽國際信用
      評等公司（Fitch ）於評等為A+級（於97年6 月9 日至97
      年9 月9 日均評等為A+級，於97年9 月15日始降為D 級）
      、穆迪信用評等公司（Moody's ）評等為A2級（於97年7
      月17日、9 月10日均評等為A2級，於97年9 月15日始降為
      B3級），其信用評等均高於我國國內各家金控公司，此有
      各該信用評等資料在卷可參（見本院卷第245 頁至第248
      頁），堪認於97年9 月間雷曼兄弟公司之債信狀況尚屬優
      良，依當時客觀資料確實無法預測雷曼兄弟公司將會發生
      破產情形。而雷曼控股公司突於97年9 月15日突向美國法
      院聲請破產保護，全球金融界無不震驚，進而以引發嚴重
      之金融風暴，即是因其破產為全球各金融機構及信評公司
      所未能預見所致，是此事件實非被告銀行所得預料，難認
      被告銀行於雷曼兄弟公司聲請破產保護前，可準確預知雷
      曼兄弟公司將發生信用危機，原告復無法提出任何證據證
      明被告銀行早已知悉或可得預知美國雷曼兄弟公司將於數
      月後發生信用危機，自難認被告銀行有何違反善良管理人
      注意義務之情事。再者，被告銀行於雷曼兄弟公司發生信
      用風險後，隨即由總行財務管理部書面通知客戶，並在公
      司網站隨時更新處理進度，且委任理律法律事務所聯繫及
      協調美國法律事務所，處理向美國或其他相關國家之法院
      申報被告銀行對雷曼兄弟債權之事宜，此有通知函及被告
      銀行網頁資料、理律法律事務所委任證明等在卷可稽（見
      本院卷第35頁、第89頁至第95頁），足認被告銀行於雷曼
      兄弟公司發生信用風險後，已儘速通知原告，並為適當之
      處理，則原告主張被告未於雷曼兄弟公司發生財務風險後
      立即告知或通知其贖回，違反受託人之告知義務云云，顯
      非可採。是以，被告銀行受託處理系爭連動債產品之投資
      事務，應已盡其善良管理人注意義務，原告主張被告銀行
      違反信託法第22條及民法第535 條之規定云云，亦非可採
      。
  (五)被告2 人應否依民法第184 條第1 項及第188 條之規定負侵
    權行為責任？
    次按因故意或過失，不法侵害他人之權利者，負損害賠償責
    任；故意以背於善良風俗之方法，加損害於他人者亦同。違
    反保護他人之法律，致生損害於他人者，負賠償責任；但能
    證明其行為無過失者，不在此限。民法第184 條定有明文。
    又主張對造應負侵權行為責任者，應就對造之有故意或過失
    負舉證責任（最高法院58年台上字第1421號判例、82年度台
    上字第267 號裁判要旨參照）。查被告銀行接受原告之特定
    金錢信託，代為投資系爭連動債，並無違反法令之情形，另
    被告羅珮紋亦無隱匿未告知投資金融商品之風險，更無以不
    當方式，誇大投資報酬率而詐騙原告投資系爭連動債，已如
    上述，原告復未就被告羅珮紋有何故意或過失，不法侵害其
    權利之行為，或故意以背於善良風俗之方法，加損害於原告
    等情，舉證以實其說。況原告之所以受有無法取回信託本金
    之損害，實係因系爭連動債之發行機構或保證機構破產所致
    ，此乃係系爭商品說明暨風險預告書所稱之「信用風險」，
    而屬原告應自負之投資風險，尚非被告羅珮紋所致之損害。
    則原告所稱羅珮紋應依民法第184 條負侵權行為損害賠償責
    任，被告銀行應負民法第188 條第1 項所定之僱用人連帶賠
    償責任云云，核與前揭規定不合，要無可取。
  (六)原告得否依消費者保護法請求被告給付懲罰性賠償金？
    經查，系爭特定金錢信託契約並不屬消費者保護法所稱之「
    消費」，詳如前述，因此本件應無消費者保護法之適用，從
    而原告主張被告應依消保法第51條之規定，給付60萬元之懲
    罰性賠償金云云，亦屬無據，委無足取。
六、綜上所述，原告主張被告銀行之受僱人羅珮紋不具推介系爭
    連動債之資格，故意提供不實訊息致其申購系爭連動債，被
    告銀行違法銷售系爭連動債，且未盡善良管理人之注意義務
    云云，均不足採。從而，原告主張依民法第184 條、第188
    條、民法第544 條、信託法第35條、消費者保護法第51 條
    等規定，請求被告給付原告157 萬4,100 元，及其中97 萬
    4,100 元自97年1 月15日起至清償日止，按年息5%計算之利
    息，為無理由，不應准許。原告之訴既經駁回，其假執行之
    聲請即失所附麗，應併予駁回。
七、因本案事證已臻明確，兩造其餘主張陳述及所提之證據，均
    毋庸再予審酌，附此敘明。
八、據上論結，本件原告之訴為無理由，依民事訴訟法第78條，
    判決如主文。
中    華    民    國   100    年    5     月    31    日
                  民事第二庭    法  官  劉佩宜
以上正本係照原本作成。
如對本判決上訴，須於判決送達後 20 日內向本院提出上訴狀。
如委任律師提起上訴者，應一併繳納上訴審裁判費。
中    華    民    國   100    年    5     月    31    日
                                書記官  洪千棻